【裁判字號】    90,判,1605
【裁判日期】    900907
【裁判案由】    申報公職人員財產
【裁判全文】
最  高  行  政  法  院  判  決                    九十年度判字第一六○五號
    原      告  甲○○
    被      告  監察院
    代  表  人  錢復
右當事人間因申報公職人員財產事件，原告不服監察院中華民國八十八年十二月三十
日八九台訴字第八九三二○一○○三號再訴願決定，提起行政訴訟。本院判決如左：
    主  文
原告之訴駁回。
訴訟費用由原告負擔。
    事  實
緣原告於民國八十七年三月一日，就任臺南縣鹽水鎮鎮長，係公職人員財產申報法（
下稱本法）第二條第一項第八款所列之公職人員，依本法第四條第一項規定應於申報
期限內自動向被告申報財產，其所應申報之財產，為原告財產申報日，其本人、配偶
及未成年子女所有之同法第五條所規定之財產。原告於八十七年五月二十九日向被告
申報財產時，對於應申報之財產項目經核原告所申報之財產項目其中，未申報(一)臺南
縣鹽水鎮農會擔保借款金額：一五、○○○、○○○元。(二)臺南縣鹽水鎮農會無擔保
借款金額：六○○、○○○元。有申報不實情事，被告乃依本法第十一條第一項後段
規定，處以罰鍰新臺幣（下同）壹拾貳萬元。原告不服，提起訴願經遭決定駁回，遂
提起本訴，茲摘兩造訴辯意旨如次：
原告起訴意旨略謂：一、依公職人員財產申報法第三條：「公職人員之財產，除應於
就（到）職三個月內申報．．．」原告業遵照規定，如期完成申報在案。八十七年三
月一日就職，同年五月二十九日完成申報。二、至於債務未申報，當屬一時失察，作
業疏忽所致。絕非被告所言，故意申報不實。(一)原告申報時，之所以漏列二筆債務，
係因在一般人觀念中，財產通常是指土地、房屋、存款、股票等之類。(二)財產申報，
對原告而言，係生平第一次申報，如同一般人之觀念與認識，根本就沒想到借貸款，
也要算進財產中，列入申報。(三)原告確非故意漏報，只因初次就任首長，一切尚未進
入狀況，致在未詳閱法規，瞭解內容下，才造成之疏失。何況於接到監察院通知漏報
時，就馬上辦理補報手續。三、原告為善良百姓，向來就很守法；卻因一時之疏失，
即被指為故意申報不實而重罰，真是冤枉。四、原告對於監察院就本案，為何未予斟
酌考量原告之實情，以六萬元罰鍰為處罰？卻硬用本位觀點，即重罰十二萬元，深感
難以接受；這種枉顧情理的裁量處罰，實令人難以心服。綜上所述，請求撤銷原處分
及訴願決定等語。
被告答辯意旨略謂：一、按公職人員財產申報法第三條規定：「公職人員之財產，除
應於就（到）職三個月內申報外，並應每年定期申報一次」。又同法第二條第一項第
一款、第二款、第三款、第四款、第八款及第九款，所列之公職人員，依同法第四條
第一款規定，應於申報期限內自動向被告申報財產，其所應申報之財產，為各該申報
日，申報人本人、配偶及未成年子女所有之本法第五條第一項各款所列之財產，方屬
適法。次依同法第五條規定：「公職人員應申報之財產如左：一不動產、船舶、汽車
及航空器。二一定金額以上之存款、外幣、有價證券及其他具有相當價值之財產。三
一定金額以上之債權、債務及對各種事業之投資。公職人員之配偶及未成年子女所有
之前項財產，應一併申報。」另同法施行細則第十九條規定：「本法第五條第一項第
一款、第二款及第三款之一定金額，依左列規定：一存款、有價證券、債權、債務及
對各種事業之投資，每類之總額為新臺幣一百萬元或有價證券之上市股票總額為新臺
幣五十萬元。二外幣類之總額為折合新臺幣二十萬元。三其他具有相當價值之財產，
每項（件）價額為新臺幣二十萬元。公職人員之配偶及未成年子女、依本法第五條第
二項規定應一併申報之財產，其一定金額，應各別依前項規定分開計算。」合先明
。二、查原告於八十七年五月二十九日向被告申報財產，其申報表所填載資料，經向
財產主管機關（構）或團體查詢所得之資料，再與原告所申報財產資料核對，有不一
致之情事，被告乃以八十八年五月二十七日（八八）院台申字第八八一八○二二三
三號函，請原告就其不一致之原因說明其理由。經核原告左列應申報而未申報財產，
其說明理由，不足採信，應為故意申報不實。(一)未申報向鹽水鎮農會擔保借款金額一
五、○○○、○○○元。(二)未申報向鹽水鎮農會無擔保借款金額六○○、○○○元。
上開故意申報不實情節，經被告依同法第十一條第一項後段規定，處以罰鍰壹拾貳萬
元，並無不妥。三、查被告於原告財產申報之初，即將公職人員應申報法令彙編、填
表說明、填表範例，以限時雙掛號函寄原告，作為向被告財產申報之參考，其中公職
人員財產申報法第五條明確規定：「公職人員應申報之財產如左：．．．三一定金額
以上之債權、債務及對各種事業之投資。．．．應一併申報」，填表說明與填表範例
，亦說明詳盡，舉例清晰，原告不據以參考，反以一般人之觀念認為財產申報僅指土
地、房屋、存款、股票等類，實難因個人之錯誤認知，據為免責之理由；另原告聲稱
其係首次就任首長，一切未進入狀況，致在未詳閱法規、瞭解內容下，造成疏失乙節
，查原告於八十七年三月一日就職，至同年五月二十九日方向被告申報財產，應有足
夠時間查明財產將狀況並瞭解財產申報之各項規定，且財產申報係其法定之義務，原
告辯以一切未進入狀況之理由，係卸責飾詞；至於原告指稱被告未予斟酌考量原告之
實情，未以最低罰則裁罰，實有過重之虞云云。查公職人員財產申報法第十一條規定
：「公職人員明知應依規定申報，無正當理由不為申報，處新臺幣六萬元以上三十萬
元以下罰鍰。其故意申報不實者，亦同。」原告財產申報不實金額達一千五百六十萬
元，不可謂之不高，被告依法定罰鍰六萬元以上三十萬元以下範圍內裁處十二萬，堪
稱適法合理。故原告所述理由顯為推諉卸責之詞，不足採信。四、綜上論結，本件原
告之訴為無理由，請駁回原告之訴等語。
    理  由
按依公職人員財產申報法第三條規定：「公職人員之財產，除應於就（到）職三個月
內申報外，並應每年定期申報一次」及本法施行細則第十條規定：「公職人員申報財
產，應填具公職人員財產申報表，格式如附表一，提出於各該受理申報機關（構）。
．．．公職人員應申報之財產，為各該申報日，其本人、配偶及未成年子女所有之本
法第五條第一項各款所列之財產」，亦即本法第二條第一項第一款、第二款、第三款
、第四款、第八款及第九款所列之公職人員，依本法第四條第一款規定，應於申報期
限內自動向被告申報財產，其所應申報之財產，為各該申報日，申報人本人、配偶及
未成年子女所有之本法第五條第一項各款所列之財產，方屬適法。查本法第五條規定
：「公職人員應申報之財產如左：一不動產、船舶、汽車及航空器。二一定金額以上
之存款、外幣、有價證券及其他具有相當價值之財產。三一定金額以上之債權、債務
及對各種事業之投資。公職人員之配偶及未成年子女所有之前項財產，應一併申報。
」另本法施行細則第十九條並明定：本法第五條第一項第一款、第二款及第三款之一
定金額，依左列規定：一存款、有價證券、債權、債務及對各種事業之投資，每類之
總額為新臺幣一百萬元或有價證券之上市股票總額為新臺幣五十萬元。二外幣類之總
額為折合新臺幣二十萬元。三其他具有相當價值之財產，每項（件）價額為新臺幣二
十萬元。公職人員之配偶及未成年子女，依本法第五條第二項規定應一併申報之財產
，其一定金額，應各別依前項規定分開計算。」。同條第二項復定有明文。又本法第
十一條第一項規定：「公職人員明知應依規定申報，無正當理由不為申報，處新臺幣
六萬元以上三十萬元以下罰鍰。其故意申報不實者，亦同。」本件原告於八十七年三
月一日，就任臺南縣鹽水鎮鎮長，係公職人員財產申報法第二條第一項第八款所列之
公職人員，依本法第四條第一項規定應於申報期限內自動向被告申報財產，其所應申
報之財產，為原告財產申報日，其本人、配偶及未成年子女所有之同法第五條所規定
之財產。原告於八十七年五月二十九日向被告申報財產時，對於應申報之財產項目經
核其所申報之財產項目其中，未申報(一)臺南縣鹽水鎮農會擔保借款金額：一五、○○
○、○○○元。(二)臺南縣鹽水鎮農會無擔保借款金額：六○○、○○○元。有申報不
實情事。被告乃依本法第十一條第一項後段規定，處以罰鍰新臺幣壹拾貳萬元。原告
不服，循序提起行政訴訟，主張：(一)其之所以漏列二筆債務，係因在一般人觀念中，
財產通常是指土地、房屋、存款、股票等之類。(二)本次財產申報，係生平第一次申報
，如同一般人之觀念與認識，未曾想到借貸款，也要財產申報。(三)借貸款並非故意漏
報，只因首次就任首長，一切未進入狀況，致在未詳閱法規、瞭解內容下，造成疏失
，即被指為故意申報不實而重罰，真是冤枉。(四)監察院就本案，為何未予斟酌考量原
告之實情，以新臺幣六萬元罰鍰為處罰？卻硬用本位觀點重罰十二萬元，深感難以接
受云云。查被告於原告財產申報之初，即將公職人員應申報法令彙編、填表說明、填
表範例，以限時雙掛號函寄原告，作為向被告財產申報之參考，其中公職人員財產申
報法第五條明確規定：「公職人員應申報之財產如左：．．．三一定金額以上之債權
、債務及對各種事業之投資。．．．應一併申報」，填表說明與填表範例，亦說明詳
盡，舉例清晰，原告不據以參考，反以一般人之觀念認為財產申報僅指土地、房屋、
存款、股票等類；且申報表上既有債務一欄，原告未為申報，難謂其非故意不為申報
。另原告聲稱其係首次就任首長，一切未進入狀況，致在未詳閱法規、瞭解內容下，
造成疏失乙節。查原告於八十七年三月一日就職，至八十七年五月二十九日方向被告
申報財產，應有足夠時間查明財產狀況並瞭解財產申報之各項規定，且財產申報係其
法定之義務，原告辯以一切未進入狀況之理由，係卸責飾詞。至於原告指稱被告未予
斟酌考量原告之實情，未以最低罰則裁罰，實有過重之虞云云。查公職人員財產申報
法第十一條規定：「公職人員明知應依規定申報，無正當理由不為申報，處新臺幣六
萬元以上三十萬元以下罰鍰。其故意申報不實者，亦同。」原告財產申報不實金額達
一千五百六十萬元，不可謂之不高，被告依法定罰鍰六萬元以上三十萬元以下範圍內
裁處十二萬元，堪稱適法合理。故原告所述理由顯為推諉卸責之詞，不足採信。從而
，被告所為裁罰之處分，並無違誤，訴願決定予以維持，亦無不合。原告起訴意旨，
為無理由，應予駁回。
據上論結，本件原告之訴為無理由，爰依行政訴訟法施行法第二條、行政訴訟法第九
十八條第三項前段，判決如主文。
中    華    民    國      九十      年      九        月      七        日
                    最 高 行 政 法 院  第 三 庭
                                審 判 長 法  官      曾  隆  興
                                         法  官      吳  明  鴻
                                         法  官      徐  樹  海
                                         法  官      鄭  淑  貞
                                         法  官      林  家  惠
右  正  本  證  明  與  原  本  無  異
                                         法院書記官  王  福  瀛
中    華    民    國      九十      年      九        月      十        日


司法院資訊處製作；財團法人民間司法改革基金會備份。
